【裁判字號】    89,訴,620
【裁判日期】    891130
【裁判案由】    違反野生動物保育法
【裁判全文】
臺灣屏東地方法院刑事判決                          八十九年度訴字第六二號
    公  訴  人  臺灣屏東地方法院檢察署檢察官
    被      告  甲○○
右被告因違反野生動物保育法案件，經檢察官提起公訴（八十九年度偵字第五二一九
號）本院判決如左：
    主  文
甲○○未具保育類野生動物族群量逾越環境容許量之條件，獵捕保育類野生動物，處
有期徒刑柒月，緩刑參年。
扣案之紅尾伯勞鳥參隻、鳥仔踏參拾伍枝均沒收。
    事  實
甲○○明知伯勞鳥為保育類野生動物，未經許可不得擅自獵捕，竟未經中央主管機關
許可，於民國八十九年九月十三日七時二十分許，在屏東縣恒春鎮○○路山區，使用
鳥仔踏之工具，獵捕經行政院農業委員會依野生動物保育法公告之保育類野生動物紅
尾伯勞鳥三隻，為警當場查獲，並扣得鳥仔踏三十五支。案經屏東縣警察局恒春分局
報告臺灣屏東地方法院檢察署檢察官偵查起訴。
    理  由
一、訊據被告甲○○固對於在右揭時、地捕得保育類野生動物紅尾伯勞鳥為警當場查
    獲之事實坦承不諱，然辯稱：鳥仔踏非伊所設置的，其係經過該處，因該三隻伯
    勞鳥已被他人獵捕於鳥仔踏上，遂將該三隻伯勞鳥取下，欲帶回食用云云。然被
    告既已自承係為將伯勞鳥帶回家食用，始將伯勞鳥自鳥仔踏上取下，則被告顯已
    有獵捕之動機，再該批鳥仔踏若非被告所架設，被告豈敢冒遭他人認為竊盜或非
    法獵補之嫌，竟自行取下該三隻伯勞鳥？足見被告所辯與常情有違，難以採信，
    堪認上述鳥仔踏均為被告所架設，此外並有紅尾伯勞鳥三隻、鳥仔踏三十五支及
    警卷附之保領結、墾丁國家公園計劃圖各一紙、照片一幀與偵查卷附，該三隻鳥
    類確為保育類動物之紅尾伯勞鳥之鑑定報告書可資佐證，被告罪證明確，犯行堪
    以認定。
二、按紅尾伯勞鳥業經行政院農業委員會於八十四年十二月二十三日以八四農林字第
    四０三０八一七號公告列入其他應予保育之野生動物，不得非法宰殺、獵捕，雖
    台灣省屏縣政府八十五年一月十五日以屏府農畜字第七一八八號函覆以八十四年
    九月十七日至十九日間在枋寮鄉○○段屏南工業區後方台糖甘蔗園紅尾伯勞鳥族
    群有無逾族群容許量案，本府未曾檢測，無法提供甚容許量等情，但參照動物保
    育法第十八條第一項之規定，保育類野生動物應予保育，不得騷擾、虐待、獵捕
    、宰殺或為其他利用，但族群量逾越環境容許量者不在此限，同條第二項並指出
    前項第一款保育類野生動物之利用應經地方主管機關許可；其可利用之種類、地
    點、範圍及利用數量、期間與方式，由中央主管機關公告之立法意旨及行政院農
    委會目前並未就該物種依野生動物保育法第十八條第二項之規定予以公告可供利
    用，有該會八十五年三月一日農林字第五一０八四七九Ａ號函可查，是台灣於前
    述時地每年過境之紅尾伯勞鳥族群並未逾環境之容許量，依野生動物保育法第十
    八條第一項之規定不得宰殺獵捕。
三、被告未合於前述野生動物保育法第十八條第一項第一款之獵捕條件而獵捕之，核
    其所為，係犯野生動物保育法第四十一條條第一項第一款之獵捕保育類野生動保
    育類野生動物罪。而觀諸野生動物保育法第十八條第一項、第十九條第一項及第
    四十一條第一項之立法方式，係依序規定「保育類野生動物應予保育，不得騷擾
    、虐待、獵捕、宰殺或為其他利用。但有下列情形之一者，不在此限：」（第十
    八條第一項）、「獵捕野生動物，不得以下列方法為之：」（第十九條）、「有
    下列情形之一，處六月以上五年以下有期徒刑，得併科新台幣二十萬元以上一百
    萬元以下罰金：一、未具第十八條第一項第一款之條件，獵捕、宰殺保育類野生
    動物。二、違反第十八條第一項第二款規定，未經中央主管機關許可，獵捕、宰
    殺保育類野生動物者。三、違反第十九條第一項規定，使用禁止之方式，獵捕、
    宰殺保育類野生動物」，而該法第十八條第二項並規定，「前項第一款保育類野
    生動物之利用，應先經地方主管機關許可；其可利用之種類、地點、範圍及利用
    數量、期間與方式，由中央主管機關公告之」，可知立法意旨係認，原則上保育
    類之野生動物均不得獵捕、宰殺之，但若其數額已逾環境容許量時，經主管機關
    依同法第十八條第二項、第三項之規定公告，可允許一般人獵捕之，此即為該法
    第十八條第一項第一款與第四十一條第一項第一款之立法目的；而若該保育類野
    生動物之族群數量雖未逾環境容許量，一般人不得自行獵捕宰殺，但若另基於學
    術研究或教育目的，經中央主管機關許可，亦可以獵捕宰殺之，此為該法第十八
    條第一項第二款及第四十一條第一項第二款之立法目的；再若合於該法第十八條
    第一項第一款、第二款之獵捕條件，則須依同法第十九條之規定，限制其獵捕之
    方式，違反者即應依同法第四十一條第一項第三款之規定處罰之；質言之，對於
    保育類之野生動物，若於未合於該法第十八條第一項第一款之要件，且非基於學
    術研究或教育目的而獵捕之，即應僅依同法第四十一條第一項第一款之規定處斷
    ，並無適用同條項第二款或第三款之餘地，若行為人係基於學術研究或教育之目
    的而獵捕保育類野生動物，惟未經主管機關許可，即係違反同法第十八條第一項
    第二款之規定，應依同法第四十一條第一項第二款之規定處斷；再若行為人雖符
    合同法第十八條各款之獵捕條件，但違反第十九條所定獵捕方式，則應逕依同法
    第四十一條第一項第三款之規定處斷，而無適用同條項第一、二款之餘地；綜上
    所述，公訴意旨認被告係犯同項第二、三款之罪，容有誤會，惟起訴事實仍屬同
    一，爰依法變更起訴法條，併此敘明。爰審酌被告之素行、犯罪動機、目的係為
    供己食用、非法獵捕保育類野生動物，危害自然生態環境，惟所架設之獵具、所
    捕獲之數目非多、犯後態度等一切情狀，量處如主文所示之刑；另被告雖於七十
    二年間因妨害家庭罪，經法院判處有期徒刑一年確定，並於七十二年一月七日執
    行完畢，然於犯本案前五年內未曾再受有期徒刑以上刑之宣告，此有台灣高等法
    院被告全國前案紀錄表在卷可稽，本院審酌其犯罪動機係為供己食用、犯罪所得
    僅有三隻伯勞鳥，危害非鉅，因一時失慮而為本件犯行，其經此次偵查、審理程
    序之教訓後，應知所警惕，當無再犯之虞，因認其所受刑之宣告以暫不執行為當
    ，爰併予宣告緩刑三年，以啟自新。扣案之紅尾伯勞鳥三隻、獵具三十五支應依
    野生動物保育法第五十二條第一項前段之規定宣告沒收。
據上論斷，應依刑事訴訟法第二百九十九條第一項前段、第三百條、野生動物保育法
第四十一條條第一項第一款、第五十二條第一項，刑法第十一條、第七十四條第二款
，判決如主文。
本案經檢察官蔡榮龍到庭執行職務。
中      華      民      國      八十九    年    十一    月     三十     日
                                      臺灣屏東地方法院刑事第二庭
                                          法  官    莊鎮遠
右正本證明與原本無異。
對於本判決如有不服應於收受送達後十日內向本院提出上訴書狀上訴於台灣高等法院
高雄分院並按他造當事人之人數附具繕本。
                                          書記官   吳光璵
中      華      民國      八十九    年    十一    月     三十     日
附錄本案論罪科刑法條全文
野生動物保育法第四十一條
有下列情形之一，處六月以上五年以下有期徒刑，得併科新台幣二十萬元
以上一百萬元以下罰金：
一  未具第十八條第一項第一款之條件，獵捕、宰殺保育類野生動物者。
二  違反第十八條第一項第二款規定，未經中央主管機關許可，獵捕、宰
    殺保育類野生動物者。
三  違反第十九條第一項規定，使用禁止之方式，獵捕、宰殺保育類野生
    動物者。
於劃定之野生動物保護區內，犯前項之罪者，加重其刑至三分之一。
以犯第一項之罪為常業者，處一年以上七年以下有期徒刑，得併科新台幣
五十萬元以上二百五十萬以下罰金。
第一項之未遂犯罰之。


司法院資訊處製作；財團法人民間司法改革基金會備份。
